---
title: "Meta-Analyse"
output: learnr::tutorial
runtime: shiny_prerendered
---

```{r setup, include=FALSE}
knitr::opts_chunk$set(message = FALSE)
# Pakete installieren (falls noch nicht vorhanden)
librarian::shelf(c("learnr", "metafor", "metadat", "dplyr", "rlernen"))
gradethis::gradethis_setup()
tutorial_setup()
```

## Einführung

In der Psychologie (wie auch in anderen Wissenschaften) gibt es oft nicht nur eine sondern sehr viele Studien zu derselben Frage, zum Beispiel:

- Wirkt eine Behandlung gegen Depression?
- Hängt Selbstvertrauen mit Leistung zusammen?
- Sind Job-Interviews gute Prädiktoren für spätere Arbeitsleistung?

Eine Meta-Analyse fasst solche Studien statistisch zusammen. Statt nur einzelne Ergebnisse anzuschauen, schätzt man einen gesamten durchschnittlichen Effekt über viele Studien hinweg.

Wichtig ist dabei:

- Jede Studie liefert eine Effektgröße.
- Jede Effektgröße ist mit Unsicherheit verbunden, die als Präzision quantifiziert wird.
- Die Meta-Analyse gewichtet Studien typischerweise so, dass präzisere Studien stärker zählen.

Heute behandeln wir die Basics der Meta-Analyse in R. Wir arbeiten mit dem Paket {metafor} und mit realen Datensätzen aus dem verwandten Paket {metadat}. Das Ziel ist, dass Du nicht nur Befehle ausführen, sondern auch verstehst, warum man unterschiedliche Modelle verwendet.

Am Ende solltest Du:

- verstehen, was eine Meta-Analyse macht,
- ein Fixed-Effect-Modell schätzen,
- ein Random-Effects-Modell schätzen,
- einen Forest Plot und einen Funnel Plot erstellen und lesen,
- und die Modellideen inhaltlich einordnen.

## Analyse 1: Pygmalion-Effekt

Für die erste Analyse schauen wir uns den Pygmalion-Effekt an, also die Frage, ob Lehrkräfte durch ihre Erwartungen die Leistung von Schüler:innen beeinflussen können.

Zunächst installieren und laden wir die notwendigen Pakete:

```{r eval=FALSE}
install.packages("metafor")
install.packages("metadat")
library(metafor)
library(metadat)
```

Nun schauen wir uns den Datensatz erst mal an:

```{r datensatz1-ueberblick, echo=TRUE}
head(dat.raudenbush1985)
```

Das Wichtigste bei der Meta-Analyse sind zwei Größen:  
(1) die Effektgröße (hier `yi`) und  
(2) die zugehörige Varianz (hier `vi`).  

Über `?dat.raudenbusch1985` erhalten wir zusätzliche Informationen dazu, was genau gemessen wurde und wie die Daten zustande gekommen sind (wenn auch nicht bis ins letzte Detail).

`yi` ist in diesem Fall ein standardisierter Mittelwertsunterschied im IQ zwischen Experimental- und Kontrollgruppe. Es gab also eine Gruppe von Schülern, die Lehrern als „begabt“ angepriesen wurden, sowie eine Kontrollgruppe mit „normalen“ Schülern. Tatsächlich wurde diese Zuordnung jedoch zufällig vorgenommen.

`vi` ist die zum Effekt gehörende Varianz, also der quadrierte Standardfehler der Effektgröße. Das ist sinnvoll, denn in der Meta-Analyse betrachten wir letztlich eine Stichprobenverteilung von Effekten, die angemessen gewichtet werden muss. Dafür eignet sich der Standardfehler (bzw. dessen Quadrat) besonders gut.

Beachte, dass der Standardfehler auch die Stichprobengröße \(n\) enthält. Dadurch erfolgt die Gewichtung sowohl nach der Streuung als auch nach der Größe der Stichprobe – was insgesamt sehr plausibel ist, denn größere Studien mit geringerer Streuung sollten mehr Einfluss auf die Gesamtschätzung haben als kleinere, unpräzisere Studien.

Übrigens: Was man hier nicht sieht, ist die ganze Arbeit, die darin steckt, alle relevanten Studien zu identifizieren und die entsprechenden Effektgrößen und Standardfehler zu berechnen. Das macht in der Regel den größten Teil der Arbeit aus; die eigentliche Analyse ist dagegen vergleichsweise einfach – wie wir gleich sehen werden.

## Fixed-Effect-Modell

Das Fixed-Effect-Modell nimmt an, dass es einen einzigen wahren Effekt gibt. Das bedeutet:

- Alle Studien schätzen im Kern denselben wahren Pygmalion-Effekt.
- Unterschiede zwischen Studien entstehen nur durch Stichprobenfehler.

Das ist eine starke Annahme. In der psychologischen Forschung ist sie manchmal plausibel, oft aber eher zu streng, denn die Studien und Personen sind selten so homogen, dass sie wirklich denselben Effekt teilen.

Nun schätzen wir das Modell:

```{r fixed-model-demo, echo=TRUE}
res <- rma(yi, vi, data = dat.raudenbush1985, method = "FE")
res
```

Das ist also wirklich simpel, wenn man die Daten schon gut vorbereitet hat. Beachte, dass wir als `method` FE angeben für "Fixed-Effect".

Und wie interpretiert man das Ganze?

- Estimate: Das ist die geschätzte durchschnittliche Effektgröße über alle Studien hinweg.
- se: Das ist der Standardfehler der Schätzung, also die Unsicherheit um den geschätzten Effekt.
- pval: Das ist der p-Wert für die Nullhypothese, dass der wahre Effekt 0 ist. Ein kleiner p-Wert deutet darauf hin, dass es wahrscheinlich einen echten Effekt gibt.
- ci.lb und ci.ub: Das sind die unteren und oberen Grenzen des 95%-Konfidenzintervalls für den wahren Effekt. Wenn das Intervall 0 nicht enthält, ist das äquivalent zu einem zweiseitigem Signifikantest auf dem ensprechenden Alpha-Niveau.

Außerdem haben wir die Heterogenität der Studien geschätzt, hier mithilfe von $I^2$ und $H^2$. In einem Fixed-Effect-Modell sollte die Heterogenität idealerweise bei 0 liegen, da angenommen wird, dass alle Studien denselben wahren Effekt teilen. Liegt $I^2$ jedoch deutlich über 0, kann das darauf hindeuten, dass diese Annahme nicht erfüllt ist. In unserem Fall lassen sich etwa 50 \% der beobachteten Varianz nicht durch zufälliges Rauschen erklären, sondern durch tatsächliche Unterschiede zwischen den Studien. Entsprechend ist die Gesamtvariabilität ungefähr doppelt so hoch, wie sie allein aufgrund von Stichprobenfehlern zu erwarten wäre. Der Test auf Heterogenität zeigt zusätzlich, ob diese Abweichung statistisch signifikant ist. Das ist hier der Fall — zumindest dann, wenn $\alpha$ nicht außergewöhnlich klein gewählt wurde.

Es gibt typischerweise auch zwei Abbildungen bei Meta-Analysen: den Forest Plot und den Funnel Plot.

## Forest Plot

Ein Forest Plot zeigt:

- die Effektgröße jeder einzelnen Studie,
- ihre Unsicherheit,
- und unten den gepoolten Gesamteffekt.

Der Code für unser Beispiel ist:

```{r forest-fixed, echo=TRUE}
forest(res, slab = paste(dat.raudenbush1985$author,
                         dat.raudenbush1985$year, sep = ", "))
```

Der Plot ist schnell und unkompliziert erstellt. Beachte, dass wir im Argument `slab` die Studienbezeichnungen mithilfe der Funktion `paste` aus Autor und Jahr zusammensetzen. So lassen sich die Studien direkt im Plot eindeutig kennzeichnen.

Auf den ersten Blick wird deutlich, dass der Gesamteffekt eher klein ist und das Konfidenzintervall (KI) die 0 einschließt. Zudem erkennt man, dass einige Studien leicht negative Effekte aufweisen, während eine Studie einen vergleichsweise großen Effekt zeigt. Die Stichprobengrößen sind dabei an der Größe der Quadrate erkennbar.

## Funnel Plot

Ein Funnel Plot ist ein Streudiagramm, das häufig genutzt wird, um mögliche Asymmetrien in der Verteilung von Studien zu betrachten. Man kann so einen Publication-Bias erkennen.

Wichtig für Anfänger:innen:

- Ein Funnel Plot belegt nicht automatisch einen Publication-Bias.
- Asymmetrie kann auch andere Gründe haben, etwa echte Heterogenität oder kleine Studien mit besonderen Designs.
- Trotzdem ist der Plot ein wichtiger erster Blick auf die Datenlage.

Der Code für unser Beispiel:

```{r funnel-fixed,echo=TRUE}
funnel(res)
```

Hier deutet sich tatsächlich ein Publication-Bias an, denn es fehlen Studien in der unteren linken Hälfte des Funnels. Also Studien mit großem Standardfehler (z. B. kleinen Stichproben), die nahe 0 oder gar negativ sind. Bei negativen Studien, die statistisch signifikant werden, sollte eigentlich kein Publication-Bias auftreten, aber es kann trotzdem sein, dass solche Studien systematisch abgelehnt werden.

Beachte, dass die `y`-Skala beim Funnel-Plot verkehrt ist, also nach unten hin größer wird. Das liegt daran, dass größere Standardfehler (also kleinere Studien) zu einer größeren Streuung führen, also unten liegen müssen für die Funnel-Metapher.

## Random-Effects-Modell

Das Random-Effects-Modell nimmt an, dass die Studien nicht alle denselben wahren Effekt teilen.

Stattdessen gilt:

- Jede Studie kann ihren eigenen wahren Effekt haben.
- Diese wahren Effekte streuen um einen durchschnittlichen Gesamteffekt.

Das ist in der Psychologie oft realistischer, weil sich Studien unterscheiden können in:

- Stichprobe,
- Setting,
- Messinstrumenten,
- Dauer der Intervention,
- Operationalisierung des Outcomes.
- ...

So richtig klar ist aber wohl nicht, was es bedeteutet, dass es mehrere Effekte gibt. Heißt das, dass es so viele Pygmalion-Effekte gibt, wie es Studien gibt? Warum sollten diese einer bestimmten Verteilung folgen? Man kann also diese Vorgehensweise auch kritisch sehen, aber sie ist absoluter Standard in der Psychologie. Aber schauen wir uns doch einfach das Beispiel an.

Das Random-Effects-Modell schätzen wir mit:

```{r random-model-demo, echo=TRUE}
res_random <- rma(yi, vi, data = dat.raudenbush1985)
res_random
```

Wir lassen hier also einfach den Parameter `method` weg, da dieser standardmäßig auf "REML" steht.

Im Random-Effects-Modell wird zusätzlich die Varianz zwischen den wahren Effekten geschätzt. In der Ausgabe sieht man dazu tau^2.

- kleines tau^2: Effekte ähneln sich stärker,
- größeres tau^2: Effekte unterscheiden sich stärker.

Sonst tut sich gar nicht so viel. Der geschätzte Gesamteffekt ist hier etwas größer als im Fixed-Effect-Modell, aber die Unsicherheit ist auch größer, was sich in einem breiteren Konfidenzintervall zeigt. Das liegt daran, dass das Random-Effects-Modell die zusätzliche Variabilität zwischen den Studien berücksichtigt, was zu einer größeren Unsicherheit führt.

Der Forest-Plot für das Random-Effects-Modell enthält nun natürlich andere Werte. Versuche ihn zu erstellen, nutze auch die korrekte Bezeichnung für die Studien.

```{r forest-random, exercise = TRUE, exercise.setup='random-model-demo'}

```

```{r forest-random-solution, include=FALSE}
forest(res_random, slab = paste(dat.raudenbush1985$author,
                                dat.raudenbush1985$year, sep = ", "))
```

```{r forest-random-check}
grade_this({
  grade_auto()
})
```

Und nun das selbe für den Funnel-Plot:

```{r funnel-random, exercise = TRUE, exercise.setup='random-model-demo'}

```

```{r funnel-random-solution, include=FALSE}
funnel(res_random)
```

```{r funnel-random-check}
grade_this({
  grade_auto()
})
```

Und jetzt üben wir weiter mit einem anderen Datensatz.

## Analyse 2: Interviewleistung und Arbeitsleistung

Diesmal schauen wir uns den Datensatz dat.mcdaniel1994` an. Er enthält Daten zu Job-Interviews, genauer gesagt zum Zusammenhang zwischen Interview-Bewertung und späterer Arbeitsleistung.

Ein Blick in `?dat.mcdaniel1994` zeigt, dass die Effektgrößen `ri` und die Stichprobengrößen `ni` vorliegen, jedoch keine Varianzen. Bei Korrelationen ist es auch üblich diese erstmal umzurechnen, da die Stichprobenverteilungen bei Korrelationen asymmetrisch sind. Der erste Schritt ist also:

```{r mcdaniel-es, echo=TRUE}
dat_mcdaniel_es <- escalc(measure = "ZCOR", ri = ri, ni = ni, data = dat.mcdaniel1994)
```

Nun rechne eine Fixed-Effect-Meta-Analyse:

```{r exercise-fixed-full, exercise=TRUE, exercise.setup='mcdaniel-es'}

```

```{r exercise-fixed-full-solution, include=FALSE}
rma(yi, vi, data = dat_mcdaniel_es, method = "FE")
```

```{r exercise-fixed-full-check}
grade_this({
  grade_auto()
})
```

Ein Problem hier ist, dass wir immer noch auf der z-Skala arbeiten, was die Interpretation erschwert. Es ist aber auch möglich, z zurück in Korrelationskoeffizienten umzurechnen. Das geht mit der Funktion `transf.ztor()` und `predict`:

```{r prepare-fixed-back-transform}
dat_mcdaniel_es <- escalc(measure = "ZCOR", ri = ri, ni = ni, data = dat.mcdaniel1994)
```


```{r fixed-full-back-transform, echo=TRUE}
### meta-analysis of the transformed correlations using a random-effects model
res <- rma(yi, vi, data=dat_mcdaniel_es, method = "FE")
res

### average correlation with 95% CI
predict(res, transf=transf.ztor, digits=2)
```

In diesem Fall ist das kein großer Unterschied, aber die Transformation ist natürlich zwingend notwendig.

Nun rechne die Random-Effects-Meta-Analyse:

```{r exercise-random-full, exercise=TRUE, exercise.setup='mcdaniel-es'}
res <- ___
```

```{r exercise-random-full-solution, include=FALSE}
res <- rma(yi, vi, data = dat_mcdaniel_es, method = "REML")
```

```{r exercise-random-full-check}
grade_this({
  grade_auto()
})
```

Und transformiere zurück in r-Einheiten:

```{r prepare-random-full-back-transform}
dat_mcdaniel_es <- escalc(measure = "ZCOR", ri = ri, ni = ni, data = dat.mcdaniel1994)
res <- rma(yi, vi, data = dat_mcdaniel_es, method = "REML")
```

```{r exercise-random-full-back-transform, exercise=TRUE, exercise.setup="prepare-random-full-back-transform"}
___(res, ___)
```

```{r exercise-random-full-back-transform-solution, include=FALSE}
### average correlation with 95% CI
predict(res, transf=transf.ztor)
```

```{r exercise-random-full-back-transform-check}
grade_this({
  grade_auto()
})
```

## Inhaltsfragen zum Abschluss

Jetzt kommen inhaltliche Verständnisfragen. Es geht bewusst nicht um R-Syntax, sondern um die Konzepte.

### Frage 1

```{r q1, echo=FALSE}
question(
  "Welche Annahme ist zentral für ein Fixed-Effect-Modell?",
  answer("Alle Studien dürfen unterschiedliche wahre Effekte haben.", correct = FALSE),
  answer("Alle Studien schätzen denselben wahren Effekt.", correct = TRUE),
  answer("Es gibt in keiner Studie Stichprobenfehler.", correct = FALSE),
  answer("Das Modell kann nur mit Korrelationen verwendet werden.", correct = FALSE)
)
```

### Frage 2

```{r q2, echo=FALSE}
question(
  "Warum ist ein Random-Effects-Modell in der Psychologie oft plausibel?",
  answer("Weil psychologische Studien häufig in Stichproben, Settings und Messungen stark variieren.", correct = TRUE),
  answer("Weil es keine Unsicherheit in den Einzelstudien gibt.", correct = FALSE),
  answer("Weil Fixed-Effect-Modelle grundsätzlich falsch sind.", correct = FALSE),
  answer("Weil Random-Effects-Modelle keine Effektgrößen benötigen.", correct = FALSE)
)
```

### Frage 3

```{r q3, echo=FALSE}
question(
  "Was beschreibt tau^2 im Random-Effects-Modell am ehesten?",
  answer("Die Varianz innerhalb einer einzelnen Studie.", correct = FALSE),
  answer("Die geschätzte Varianz der wahren Effekte zwischen Studien.", correct = TRUE),
  answer("Die Anzahl der Studien in der Meta-Analyse.", correct = FALSE),
  answer("Den p-Wert des Gesamteffekts.", correct = FALSE)
)
```

### Frage 4

```{r q4, echo=FALSE}
question(
  "Welche Aussage zum Funnel Plot ist am besten?",
  answer("Ein asymmetrischer Funnel Plot beweist automatisch einen Publication-Bias", correct = FALSE),
  answer("Ein Funnel Plot ist nutzlos, sobald mehr als 10 Studien vorliegen.", correct = FALSE),
  answer("Ein Funnel Plot kann Hinweise auf einen Publication-Bias geben, seine Intepretation ist jedoch oft subjektiv.", correct = TRUE),
  answer("Ein Funnel Plot kann als Alternative für den Forest Plot verwendet werden.", correct = FALSE)
)
```

### Frage 5

```{r q5}
question(
  "Welche Aussage beschreibt den Forest Plot am besten?",
  answer("Er zeigt nur den Gesamteffekt, aber keine Einzelstudien.", correct = FALSE),
  answer("Er zeigt die Effektgrößen der Einzelstudien, deren Unsicherheit und den gepoolten Effekt.", correct = TRUE),
  answer("Er dient nur der Prüfung von Syntaxfehlern in R.", correct = FALSE),
  answer("Er kann nur für Fixed-Effect-Modelle verwendet werden.", correct = FALSE)
)
```

## Zusammenfassung

In diesem Tutorial hast Du gelernt:

- was eine Meta-Analyse macht,
- wie man mit {metafor} Meta-Analyse rechnet,
- worin sich Fixed-Effect und Random-Effects unterscheiden,
- wie ein Forest Plot und ein Funnel Plot eingesetzt werden
